臺灣苗栗地方法院民事判決　　　　　　　 94年度訴字第431號
原　　　告　丙○○
　　　　　　　　　　　1弄23.
　　　　　　丁○○
　　　　　　　　　　　號2樓
　　　　　　戊○○
　　　　　　　　　　　號
兼　共　同
訴訟代理人　乙○○
被　　　告　甲○○○
法定代理人　己○
訴訟代理人　李世才律師
上列當事人間請求損害賠償事件，本院於民國95年12月12日言詞
辯論終結，判決如下：
    主  文
被告應給付原告乙○○新臺幣壹萬貳仟元。
原告其餘之訴駁回。
訴訟費用由被告負擔百分之一，餘由原告乙○○負擔百分之六十
九，原告丙○○、丁○○、戊○○各負擔百分之十。
本判決原告乙○○勝訴部分得假執行，但被告如以新臺幣壹萬貳
仟元為原告乙○○預供擔保，得免為假執行。
    事實及理由
一、按寺廟財產及法物，應向該管地方官署呈請登記；寺廟財產
    及法物為寺廟所有，由住持管理，監督寺廟條例第5 、6 條
    分別定有明文，可見寺廟雖未依民法規定為法人之登記，苟
    已依上開條例辦理寺廟登記，即有權利能力（最高法院85年
    台上字第2964號判決、80年台上字第437 號判決意旨參照）
    。本件被告即甲○○○業於民國53年8 月28日辦理寺廟登記
    ，有苗栗縣寺廟登記清冊附卷可考（見卷第171 頁），依上
    說明，甲○○○自有實體法上之權利能力及訴訟法上之當事
    人能力，合先敘明。
二、本件原告以被告未盡管理之責，遺失渠等先父吳英台之骨灰
    罐（下稱系爭骨灰罐），認權利受損而對被告有所請求，原
    告於起訴時將被告名稱列為「財團法人苗栗縣私立弘法院」
    ，嗣於95年3 月23日開庭時更改為「財團法人苗栗縣私立弘
    法院附設仁愛之家」（見卷第60頁），又於95年5 月2 日開
    庭時更改為「甲○○○」（見卷第79頁），被告之名稱雖有
    更動，惟原告指涉之對象均屬同一即開立安骨證書（見卷第
    8 頁）之人，是原告上開所為核屬被告名稱之更正，於被告
    之同一性並無變動，尚非被告之變更（訴之變更），併此陳
    明。
三、原告起訴主張：
  (一)原告乙○○為安置系爭骨灰罐，於92年2 月3 日與被告約定
    ，由被告提供期間為1 年之塔位，原告乙○○則支付新臺幣
    （下同）12,000元之費用，被告並出具安骨證書1 紙為憑。
    嗣原告乙○○於93年1 月9 日以電話聯絡被告，表示因農曆
    年前工作較忙，待農曆過年後去掃墓時再將骨灰罐領回，被
    告表示同意，但原告乙○○於93年2 月8 日前往祭拜時卻發
    現系爭骨灰罐已不見蹤影，其後得知被告先前即知悉骨灰罐
    遭他人竊走，然而卻未通知原告乙○○，亦未報警處理，錯
    失找回骨灰罐之黃金時間。而因此事故之發生，家人心急如
    焚，四處求神問卜，生活大受影響。
  (二)為此，原告請求以下之損害：
  1.原告乙○○部分：
    (1)骨灰罐部分：
      骨灰罐為原告乙○○向榮財禮儀社所購買，為此基於契約
      、侵權行為法律關係請求被告賠償15,200元。
    (2)塔位費用部分：
      被告未盡管理之責，未能將系爭骨灰罐返還原告乙○○，
      已構成給付不能，故解除契約，請求返還原告乙○○所給
      付之塔位費用12,000 元。
    (3)懲罰性違約金部分：
      以塔位費用12,000元乘以100 倍計算，計為1,200,000 元
      。
    (4)精神慰撫金部分：
      原告乙○○痛失先父遺骨，且面對家族親人之壓力，精神
      受到之創傷不言可喻，身體常感不適，情緒不穩，常有莫
      名的失落感、憂慮、易怒，情況嚴重時要至醫院看病、吃
      安眠藥才能好轉，為此基於侵權行為法律關係請求被告賠
      償精神慰撫金1,000,000 元。
  2.原告丙○○、丁○○、戊○○部分：
    受此打擊，身心均痛苦異常，事發後四處求神問卜、燒香拜
    拜，為先父超渡布施，祈求得以安息，故基於侵權行為法律
    關係，各請求上開開支及精神慰撫金300,000 元。
  3.並聲明：被告應給付原告乙○○2,227,200 元，及原告丙○○、丁○○、戊○○各300,000 元。
四、被告之抗辯：
  (一)原告起訴先以無其人之「財團法人苗栗縣私立弘法院」為原
    告，其後變更當事人為「財團法人苗栗縣私立弘法院附設仁
    愛之家」，其後再變更為「甲○○○」，被告不同意原告所
    為訴之變更，原告之訴始終不合法，程序上即應駁回。
  (二)按甲○○○係寺廟，非法人，亦非自然人，並無侵權行為能
    力。且依原告之主張系爭骨灰罈既係遺失不見，自應以竊取
    之人為侵權行為人始屬正當，原告以無侵權行為能力之寺廟
    為侵權行為人，顯無理由。
  (三)否認原告所提葬儀社單據之真正，因該些單據為私文書，且
    被告對葬儀社之名稱毫無所悉。
  (四)民法第601 條之2 規定：「關於寄託契約之報酬請求權、費
    用償還請求權或損害賠償請求權，自寄託關係終止時起，一
    年間不行使而消滅」，原告乙○○於93年2 月8 日已發現系
    爭骨灰罐遺失，其遲於95年5 月2 日庭訊時，始將被告「財
    團法人苗栗縣私立弘法院附設仁愛之家」變更為「甲○○○
    」，亦即其遲至95年5 月2 日始表示對甲○○○起訴，早已
    逾1 年之時效期間而罹於時效，對此被告提出時效抗辯。並
    聲明：(1)原告之訴駁回。(2)如受不利之判決，願供擔保請准
    宣告免為假執行。
五、原告主張：原告乙○○為安置系爭骨灰罐，於92年2 月3 日
    與被告約定，由被告提供期間為1 年之塔位，原告乙○○則
    支付12,000元之費用，被告並出具安骨證書1 紙為憑，嗣原
    告乙○○於93年1 月9 日以電話聯絡被告，表示因農曆年前
    工作較忙，待農曆過年後去掃墓時再將骨灰罐領回，被告表
    示同意，又原告乙○○於93年2 月8 日前往祭拜時系爭骨灰
    罐已不見蹤影等情，業據其提出安骨證書、中華電信所出具
    原告乙○○電話於93年1 月9 日之通聯記錄各1 紙為證（見
    卷第7 、8 頁），被告法定代理人到庭時亦陳稱：「（後來
    原告有無跟甲○○○談要延長安置期間的問題？）沒有說要
    延長，只是說他沒空來拿，要慢幾天，當時主事人不在，電
    話是我接的」、「（後來你有答應嗎？）有，我有答應幾天
    ，當時他沒有說具體天數，只是說慢個幾天」等語明確（見
    卷第13 7頁），堪信為真實。
六、茲就原告之各項請求，分別審酌如下：
  (一)原告乙○○部分：
  1.骨灰罐部分：
    (1)按因故意或過失，不法侵害他人之權利者，負損害賠償責
      任，民法第184 條第1 項前段定有明文。本件被告為寺廟
      ，於其負責人或受僱人執行職務構成侵權行為時，固應負
      （連帶）賠償責任，然系爭骨灰罐之滅失，並無證據證明
      係出於被告之負責人（己○）或受僱人之侵權行為（竊盜
      、毀損等）所致，故原告乙○○本於侵權行為法律關係，
      訴請被告賠償系爭骨灰罐之損害，尚屬無據。
    (2)次按因可歸責於債務人之事由，致為不完全給付，而生給
      付不能或給付遲延以外之損害者，債權人得請求賠償，民
      法第227 條第2 項規定明確。本件兩造於93年1 月9 日電
      話中，有延長系爭寄託契約期間之合意，是系爭骨灰罐遭
      竊時，仍屬寄託契約之期間範圍內。又系爭骨灰罐因被告
      管理不周，致遭他人所竊，固可認係可歸責於被告，並致
      原告乙○○受有骨灰罐本身價值之損害，惟按民法第601
      條之2 規定：「關於寄託契約之報酬請求權、費用償還請
      求權或損害賠償請求權，自寄託關係終止時起，一年間不
      行使而消滅」，此係就寄託契約相關請求權1 年短期時效
      之特別規定，本件原告乙○○於93年2 月8 日即已發現系
      爭骨灰罐遭竊且受有損害，然原告乙○○乃遲至94年12月
      6 日始向本院提起本件訴訟，有起訴狀上本院收狀章可稽
      （見卷第3 頁），顯已逾民法第601 條之2 所規定之1 年
      時效期間，是被告就此所提之時效抗辯，並非無據，應屬
      可採。
  2.塔位費用部分：
    又按債權人於有因可歸責債務人之事由，致給付不能之情形
    時，得解除其契約；契約解除時，當事人雙方回復原狀之義
    務，除法律另有規定或契約另有訂定外，依左列之規定：二
    、受領之給付為金錢者，應附加自受領時起之利息償還之，
    民法第256 條、第259 條第2 款分別著有規定。系爭骨灰罐
    因被告管理不周（可歸責於被告），致遭他人所竊，被告因
    而無法履行將寄託物返還原告乙○○之義務，已屬給付不能
    ，原告乙○○並當庭表示解除其與被告間之寄託契約（見卷
    第152 頁），從而依上規定，原告乙○○請求被告返還其所
    繳交之塔位費用12,000元，自屬有據。
  3.懲罰性違約金部分：
    原告乙○○並未提出證據證明於訂立系爭寄託契約時，其與
    被告有約定：當被告不能返還系爭骨灰罐時，即應給付以塔
    位費用12,000元乘以100 倍計算，計為1,200,000 元之懲罰
    性違約金，是原告乙○○就此請求顯無理由。
  4.精神慰撫金部分：
    按不法侵害他人之身體、健康、名譽、自由、信用、隱私、
    貞操，或不法侵害其他人格法益而情節重大者，被害人雖非
    財產上之損害，亦得請求賠償相當之金額；前開規定，於不
    法侵害他人基於父、母、子、女或配偶關係之身分法益而情
    節重大者，準用之，民法第195 條第1 項、第3 項分別規定
    甚明。是依民法規定，須不法侵害他人之前述人格法益，及
    其他人格法益或身份法益而情節重大者，方得依法請求精神
    慰撫金。至骨灰雖對其後代有紀念、追思之意義，然非在人
    格法益或身份法益之解釋範疇，故原告乙○○此部分主張尚
    於法未合。
  (二)原告丙○○、丁○○、戊○○部分：
  1.精神慰撫金部分：
    骨灰雖對其後代有紀念、追思之意義，然非在人格法益或身
    份法益之解釋範疇，故原告丙○○、丁○○、戊○○就此主
    張與民法規定未合，詳如前段4.所述。
  2.求神問卜、燒香拜拜、超渡布施等費用部分：
    原告丙○○、丁○○、戊○○並未說明此部分費用應由被告
    賠償之理由，復未提出相關單據以實其說，故渠等就此主張
    顯屬無據。
六、從而，原告乙○○基於解除契約回復原狀之法律關係，請求
    被告應給付12,000元，為有理由，應予准許，原告逾此部分
    之請求，均屬無據，應予駁回。
七、本件判決所命被告給付之金額未逾500,000 元，關於原告乙○○勝訴部分，應依民事訴訟法第389 條第1 項第5 款之規
    定，依職權宣告假執行，至被告陳明願供擔保免為假執行，
    核無不合，爰酌定相當之擔保金額，予以准許。
八、本件事證已臻明確，兩造其餘攻防方法及所提證據，業經審
    酌，核與本件判決結果無影響，爰不逐一論述，併此敘明。
九、據上論結，本件原告之訴為一部有理由，一部無理由，依民
    事訴訟法第79條、第85條第1 項但書、第389 條第1 項第5
    款，判決如主文。
中　　華　　民　　國　　96　　年　　 3　　月　　14　　日
                  民事庭法　官　張 文 毓
以上正本係照原本作成。
如對本判決上訴，須於判決送達後20日內向本院提出上訴狀（須
附繕本）。
                        書記官  黎 東 成
中　　華　　民　　國　　96　　年　　3 　　月　　14　　日
